臺灣高等法院臺中分院民事判決　100年度上易字第271號
上　訴　人　黃明德
　　　　　　洪瑞松
共　　　同
訴訟代理人　蔣文正律師
被 上 訴人　蔡文龍
訴訟代理人　高進棖律師
複 代 理人　劉錦勳律師
上列當事人間請求返還合夥財產事件，上訴人對於民國100年6月
14日臺灣南投地方法院99年度訴字第47號第一審判決提起上訴，
本院於民國100年11月1日言詞辯論終結，玆判決如下：
    主  文
上訴駁回。
第二審訴訟費用由上訴人負擔。
    事實及理由
一、上訴人主張：南投縣草屯鎮惠和醫院（下稱惠和醫院）原係
    由被上訴人與訴外人陳瑞松、陳振鵬、鄭良哲等四位醫師合
    夥，嗣訴外人鄭良哲及陳瑞松於民國（下同）88年6月30日
    及91年6月間先後聲明退夥，其等並於92年7月9日將所有合
    夥事業之出資返還請求權及利益分配請求權之合夥權利，並
    惠和醫院坐落土地暨建物應有部分讓與上訴人黃明德，上訴
    人黃明德成為惠和醫院之合夥人。而上訴人洪瑞松則於92年
    6月15日自陳振鵬受讓惠和醫院之25%產權、經營權，於96年
    5月28日自被上訴人受讓惠和醫院之合夥權利，上訴人洪瑞
    松亦屬惠和醫院之合夥人，並承受原合夥人之之出資返還請
    求權及利益分配請求權等合夥權利。91年10月核撥予惠和醫
    院91年9月30日前之健保費用，經核算後，被上訴人向惠和
    醫院領取票號0000000號、面額新台幣（下同）60萬8816元
    之支票（下稱系爭支票）。惟惠和醫院合夥尚未清算，91年
    9月份之收入為全體合夥人所共有，被上訴人於91年10月間
    所領取60萬8816元（下稱系爭款項），係惠和醫院91年9月
    之經營所得，為全體合夥人所共有。現惠和醫院之合夥人為
    上訴人，被上訴人已非惠和醫院之合夥人，而惠和醫院合夥
    事業尚未清算，惠和醫院銀行帳戶內之金錢均屬惠和醫院之
    合夥財產，為全體合夥人公同共有，則被上訴人於91年10月
    間領取之系爭款項，應屬惠和醫院之經營所得，為全體合夥
    人所共有，不能歸被上訴人所有，然被上訴人取走系爭款項
    後迄未返還，上訴人為惠和醫院之合夥人，自得請求被上訴
    人返還系爭款項，以利上訴人清算等情。爰依民法第八百二
    十八條第二項準用第八百二十一條規定，求為命：被上訴人
    應給付上訴人60萬8816元，及自起訴狀繕本送達翌日起算法
    定遲延利息之判決。
二、被上訴人則以：伊於87年9月19日與訴外人陳振鵬、陳瑞松
    、廖述瑋、鄭良哲等人合夥經營惠和醫院，惟合夥人廖述瑋
    、鄭良哲、陳瑞松、陳振鵬先後於88年1月間、88年6月30日
    、91年6月間、91年6月29日退夥，自91年7月1日起，惠和醫
    院由被上訴人獨自經營，上訴人黃明德指示惠和醫院之出納
    曾美香，將上訴人黃明德與被上訴人應負擔或支出之帳目分
    別記載，交予雙方確認，被上訴人並於91年10月11日、24日
    ，先後匯款55萬元及15萬元予惠和醫院，曾美香將之與91年
    9月30日前應由被上訴人負擔之款項抵銷後，上訴人黃明德
    即指示曾美香將銀行結餘款60萬8816元返還被上訴人。系爭
    款項，係屬其91年7月1日至9月30日經營惠和醫院之收入，
    非屬合夥財產，上訴人自不得向被上訴人請求返還。又上訴
    人於92年6、7月間受讓取得惠和醫院合夥權利，於被上訴人
    91年10月間取得系爭款項時，尚非惠和醫院之合夥人，亦不
    得請求被上訴人返還系爭款項。另被上訴人先後匯款55萬元
    及15萬元予惠和醫院，亦得與系爭款項抵銷等語，資為抗辯
    。
三、上訴人主張惠和醫院原合夥人鄭良哲及陳瑞松於88年6月30
    日及91年6月間先後退夥，上訴人黃明德於92年7月9日受讓
    取得鄭良哲及陳瑞松之惠和醫院合夥權利，上訴人洪瑞松於
    92年6月15日自陳振鵬受讓惠和醫院之25%產權、經營權，於
    96年5月28日自被上訴人受讓惠和醫院之合夥權利等情，為
    被上訴人所不爭執，且有被上訴人與上訴人洪瑞松簽訂之契
    約書、陳振鵬與上訴人洪瑞松簽訂之轉讓契約書等在卷可稽
    （見原審卷(一)17、18、74、75頁），堪認為真實。
四、被上訴人抗辯其於87年9月19日與訴外人陳振鵬、陳瑞松、
    廖述瑋、鄭良哲等人合夥經營惠和醫院，惟合夥人廖述瑋、
    鄭良哲、陳瑞松、陳振鵬先後於88年1月間、88年6月30日、
    91年6月間、91年6月29日退夥等語，有合夥契約書、退夥聲
    明書、存證信函在卷可憑（見原審卷(一)63、150至157頁、本
    院卷73至76頁），且上訴人亦承認91年7月1日起至同年9月
    30日止，僅被上訴人經營惠和醫院等語明確（見本院卷99頁
    ），被上訴人上開抗辯，自可採信。惟按合夥未定有存續期
    間，合夥人聲明退夥，應於兩個月前通知他合夥人，否則不
    生退夥之效力，此觀民法第六百八十六條第一項但書之規定
    自明（最高法院42年台上字第1150號判例參照），廖述瑋、
    鄭良哲早於88年6月30日前即已生退夥之效力。而陳振鵬於
    91年6月29日所立聲明書明確記載「玆聲明自民國91年7月1
    日起退出醫院之合夥經營…」（見原審卷(一)63頁），該退夥
    聲明書記載「此致惠和醫院合夥人蔡文龍（即被上訴人）、
    陳瑞松」，陳瑞松亦於91年5月29日向陳振鵬、被上訴人聲
    明退夥，有存證信函在卷可憑（見本院卷73、74頁），依上
    開規定，陳瑞松於91年7月29日始生退夥效力，陳振鵬於91
    年8月29日始生退夥效力，則於91年9月間除被上訴人外，其
    餘合夥人均已退夥，堪認91年9月間，係由被上訴人獨立經
    營惠和醫院等情甚明。至本院96年度重上字第70號確定判決
    固認上訴人黃明德與被上訴人、訴外人陳振鵬於91年9月27
    簽定協議書時，惠和醫院尚由被上訴人、陳振鵬、陳瑞松、
    及鄭良哲等4人合夥經營等語（見原審卷(一)10頁），惟本件
    被上訴人已提出陳振鵬、陳瑞松之退夥聲明，並據證人陳振
    鵬到庭證述明確在卷，且鄭良哲以其於88年6月30日即已退
    夥，並向惠和醫院請求清算合夥帳目，經本院91年度重上字
    第109號判決確定，業經本院調取該事件歷審全卷查明屬實
    ，並有該判決附卷可憑（見本院卷108至118頁），上開證據
    ，足以認定91年9月間係由被上訴人獨立經營惠和醫院等情
    屬實，自足以推翻本院96年度重上字第70號確定判決之上開
    判斷。
五、上訴人主張系爭款項為惠和醫院全體合夥人所共有等語，為
    被上訴人所否認，並以前詞置辯。經查：
  (一)依被上訴人、陳振鵬與上訴人黃明德91年9月27日所簽訂之
    協議書，約定上訴人黃明德自91年10月1日起接管惠和醫院
    等詞（見原審卷(一)32、33頁），上訴人黃明德係自91年10
    月1日接管惠和醫院。
  (二)上訴人黃明德曾就接管前之惠和醫院帳目，指示出納曾美香
    ，將上訴人黃明德與被上訴人應負擔或支出之帳目分別記載
    ，其中包括被上訴人於91年10月11日、24日，先後匯款55萬
    元及15萬元至惠和醫院之第一銀行草屯分行帳戶之帳目，交
    予上訴人黃明德、被上訴人確認，經確認後，上訴人黃明德
    即指示惠和醫院出納曾美香依91年10月所製作之帳冊，簽發
    系爭支票交付被上訴人，業據證人曾美香證述明確在卷（見
    原審卷(一)176至181頁）。上訴人黃明德於91年10月會帳時，
    顯已承認系爭款項，係屬被上訴人所有無訛。上訴人就本院
    訊問上訴人黃明德為何於91年10月間給付系爭款項予被上訴
    人乙節，僅稱上訴人黃明德接管惠和醫院，將屬惠和醫院之
    款項，交給當時之惠和醫院執行醫師即被上訴人等語。惟如
    上所述，上訴人黃明德自91年10月1日起接管惠和醫院，且
    上訴人黃明德已指示出納曾美香，將上訴人黃明德與被上訴
    人應負擔或支出之帳目分別記載，上訴人黃明德應無再將屬
    惠和醫院款項交付被上訴人之理，是上訴人該項主張，不足
    採信。
  (三)依曾美香所製作之91年10月份帳冊，將應屬上訴人黃明德接
    管惠和醫院之收支，與應屬被上訴人於91年10月1日之前收
    入及支出（應負擔之款項），分別列帳，其中被上訴人支出
    貸款利息、電費、電話費、轉入甲存計474萬7787元，而被
    上訴人收入為535萬6603元，經收入扣減支出後，被上訴人
    尚有60萬8816元（即系爭款項）可供取得，此有該帳冊在卷
    可稽（見原審卷(一)158頁），此帳目係經上訴人黃明德與被
    上訴人會帳無誤後，始由上訴人黃明德簽發系爭支票交付被
    上訴人，自屬被上訴人獨自經營惠和醫院之收入，應屬被上
    訴人所有。
  (四)上訴人黃明德自91年10月1日接管惠和醫院，已就惠和醫院
    第一銀行草屯分行帳戶內存款及提款資料，經上訴人黃明德
    指示出納曾美香製作帳冊，經上訴人黃明德與被上訴人會帳
    確認無誤後（按91年10月會帳時，其餘合夥人均已退夥，自
    應由被上訴人與接管惠和醫院之上訴人會帳），始將系爭款
    項交付被上訴人。參以被上訴人於96年5月28日將被上訴人
    所有惠和醫院合夥財產，以300萬元轉讓與上訴人洪瑞松，
    此有契約書附卷可稽（見原審卷(一)17、18頁），被上訴人於
    96年5月28日後即非惠和醫院之合夥人，上訴人洪瑞松亦未
    就被上訴人尚有惠和醫院合夥財產未返還乙節，加以爭執。
    再者，被上訴人自96年5月28日後，已非惠和醫院之合夥人
    ，上訴人黃明德與被上訴人間為惠和醫院合夥相關事宜，爭
    執不斷，上訴人黃明德於97年間，並向台灣台中地方法院對
    被上訴人提起返還協議價金事件，有本院98年度上字第242
    號判決在卷可憑（見原審卷(一)37至43頁），上訴人黃明德亦
    未就被上訴人尚有惠和醫院合夥財產未返還乙節，加以爭執
    等情，均足認關於上訴人黃明德於91年10月1日接管惠和醫
    院後，已就被上訴人獨立經營惠和醫院之收支結算清楚，並
    無上訴人所稱上開帳戶尚有惠和醫院之合夥財產甚明。
  (五)上訴人以上開惠和醫院第一銀行草屯分院之帳戶資料，主張
    上開帳戶於91年7月存款餘額為0元，91年6月28日惠和醫院
    存款餘額為287萬7457元，及91年8月間匯入系爭帳戶之健保
    局給付款436萬7636元應屬惠和醫院合夥未清算分配之款項
    等語，為被上訴人所否認，辯稱惠和醫院原合夥人所簽訂合
    夥契約第三條約定，每月按月結算合夥利益，而被上訴人經
    營惠和醫院期間，除負擔第一銀行草屯分行之貸款約為6300
    萬元之利息，尚須負擔惠和醫院員工薪資，已無未分配之合
    夥利益等語。查，鄭良哲於88年6月30日退出惠和醫院之經
    營，請求惠和醫院結算合夥經營之醫院業務帳目，及請求惠
    和醫院給付1434萬8977元本息，經本院91年度重上字第109
    號清算合夥事件，以惠和醫院坐落土地及建物，非屬合夥財
    產，係原合夥人購買坐落之土地及建物，無償供惠和醫院使
    用，惠和醫院之資產並不足以清償負債，鄭良哲已無出資可
    供請求返還，而判決鄭良哲訴請惠和醫院返還出資1434萬89
    77元本息，為無理由等情，業經本院調取該事件歷審全卷查
    明屬實，並有該判決附卷可憑（見本院卷108至118頁）。惠
    和醫院原合夥人所簽訂合夥契約第三條約定，每月按月結算
    合夥利益，有合夥契約書在卷可稽（見原審卷(一)150至157頁
    ），而惠和醫院於91年9月30日向第一銀行草屯分行之貸款
    約為6300萬元，仍有貸款利息負擔，有上訴人黃明德與被上
    訴人、陳振鵬於91年9月27日簽訂之協議書在卷可證（見原
    審卷(一)32、33頁），被上訴人經營惠和醫院期間，由被上訴
    人負擔上開銀行貸款利息乙節，亦據惠和醫院出納曾美香證
    述明確在卷（見原審卷(一)179至180頁），參以陳瑞松、陳振
    鵬於91年間退夥後，亦從未向被上訴人請求任何合夥利益等
    情，足認鄭良哲、陳瑞松、陳振鵬退出惠和醫院合夥後，已
    無可分配之合夥利益甚明。再者，上開帳戶於91年7月存款
    餘額為0元，被上訴人與上訴人黃明德於91年10月間就上開
    帳戶存款會帳，對上開帳戶於91年7月存款餘額為0元，亦無
    異議。益證關於上訴人黃明德於91年10月1日接管惠和醫院
    後，已就被上訴人獨立經營惠和醫院之收支結算清楚，並無
    上訴人所稱上開帳戶尚有惠和醫院之合夥財產甚明。上訴人
    於事隔近10年後，始主張上開帳戶於91年6月28日惠和醫院
    存款餘額為287萬7457元，及91年8月間匯入上開帳戶之健保
    局給付款436萬7636元，應屬惠和醫院合夥未清算分配之款
    項等語，顯不可採。
  (六)上訴人黃明德與被上訴人、陳振鵬於91年9月27日簽訂之協
    議書，約定91年9月30日以前惠和醫院對外之債權債務與上
    訴人黃明德無關等詞（見原審卷(一)84、85頁），陳振鵬與上
    訴人洪瑞松於92年6月15日簽訂之轉讓契約書，約定91年6月
    30日惠和醫院對外之債權債務與上訴人洪瑞松無關等語（見
    原審卷(一)74、75頁），上訴人於起訴狀陳稱系爭款項係惠和
    醫院91年9月之經營所得（見原審卷(一)4頁），於原審言詞辯
    論期日亦稱系爭款項係91年9月間之經營所得（見原審卷(一)
    142頁），另依曾美香所製作之91年10月之帳冊，關於被上
    訴人欄位，明確記載91年10月16日匯入91年8月健保存入門
    診費用；91年10月29日健保局匯入91年9月之門診、住院費
    用等（見原審卷(一)158頁），上訴人嗣改稱系爭款項係91年
    10月結算後，屬惠和醫院所有款項云云，與上開事證不符，
    自不可採。又上訴人黃明德曾依上開帳冊，指示曾美香將銀
    行結餘款60萬8816元（即系爭款項）返還被上訴人，足認系
    爭款項係被上訴人於91年9月間獨自經營惠和醫院期間所取
    得之款項，系爭款項並非惠和醫院原合夥人退夥前經營取得
    之款項，亦非上訴人黃明德、洪瑞松於92年7月9日、92年6
    月15日加入惠和醫院合夥後經營取得之款項，則上訴人以惠
    和醫院之合夥人，請求被上訴人返還系爭款項，即無理由。
六、綜上所述，系爭款項係被上訴人91年9月間獨自經營惠和醫
    院之收入，應屬被上訴人所有，上訴人自不得向被上訴人請
    求返還。上訴人請求被上訴人給付60萬8816元本息，即無理
    由。原審為上訴人敗訴之判決，洵屬正當。上訴意旨指摘原
    判決不當，求予廢棄改判，為無理由，應予駁回。本件事證
    明確，兩造其餘之攻擊或防禦方法及未經援用之證據，經本
    院斟酌後，認為均不足以影響本判決之結果，自無逐一詳予
    論駁之必要，併此敘明。
據上論結，本件上訴為無理由，依民事訴訟法第四百四十九條第
一項、第八十五條第一項前段、第七十八條，判決如主文。
中    華    民    國   100    年    11    月    15    日
                民事第七庭    審判長法  官  饒鴻鵬
                                    法  官  李平勳
                                    法  官  陳毓秀
以上正本係照原本作成。
不得上訴。
                                    書記官  柯孟伶
中    華    民    國   100    年    11    月    15    日
                                                      Ｓ